【裁判字號】    97,交聲,971
【裁判日期】    970611
【裁判案由】    違反道路交通管理處罰條例聲明異議
【裁判全文】
臺灣桃園地方法院交通事件裁定        97年度交聲字第971號
原處分機關  交通部公路總局嘉義區監理所新營監理站
受處分人即
異  議  人  甲○○
上列受處分人因違反道路交通管理處罰條例案件，對於交通部公
路總局嘉義區監理所新營監理站民國九十六年十月三日所為之處
分（原處分：新監裁違字第裁73-DB0000000號），聲明異議，本
院裁定如下：
    主  文
原處分關於「一、不服從交通勤務警察或依法令執行交通指揮、
稽查任務人員之指揮」所為裁處「罰鍰新臺幣九百元及記違規點
數一點」與「定應執行罰鍰新臺幣二千七百元及應執行記違規點
數四點」部分，均撤銷。
上開「一、不服從交通勤務警察或依法令執行交通指揮、稽查任
務人員之指揮」所為裁處「罰鍰新臺幣九百元及記違規點數一點
」撤銷部分，均不罰。
其餘異議駁回。
    理  由
一、聲明異議意旨略以：受處分人即異議人甲○○遭警方舉發於
    民國九十六年八月十一日上午八時三十分許，駕駛車號J9X-
    019 號重型機車，行經桃園縣龜山鄉○○路與中正路之路口
    時，遭員警認異議人駕車有「闖紅燈（北─南）」之違規行
    為而攔停，嗣又遭員警認異議人有「甲○○拒簽不服從交通
    警察之取締指揮」之違規行為併予舉發，嗣被裁處新臺幣（
    下同）二千七百元並記違規點數四點。惟異議人當時因公利
    用假日出來勘查那邊有無設置ATM 提款機的據點，當時從樂
    生療養院出來的巷口右轉，那個巷子口並沒有紅綠燈，那個
    路口的紅綠燈是在對面的左邊，而異議人出來時騎的很慢，
    而且騎出來是要右轉。那時候異議人沒有看到紅燈，兩側的
    車子是在等紅綠燈，不過異議人認為可以騎過來，過了便利
    商店的時候，警察就把異議人攔下，並說異議人有闖紅燈，
    異議人有跟警察說沒有闖紅燈，不過警察還是堅持說異議人
    闖紅燈，警察有要異議人出示證件，異議人也有配合警察出
    示證件，因為警察一直堅持要取締闖紅燈，所以最後警察要
    開單並請異議人簽名的時候，異議人跟警察說真的沒有闖紅
    燈，就不願意簽名，然後就走了，之後警察就把紅單寄給異
    議人。異議人認為沒有闖紅燈，而且口頭聲明不服，又怎麼
    說異議人是不服指揮？關於錄影畫面，異議人有看過，不過
    內容只有警察攔停異議人的那一段而已，而且畫面照的角度
    是直的。為此，請求鈞院將原處分撤銷，改諭知異議人不罰
    云云。
二、原處分機關交通部公路總局嘉義區監理所新營監理站裁罰意
    旨略以：異議人於九十六年八月十一日上午八時三十分許，
    駕駛上開機車，行經桃園縣龜山鄉○○路與中正路之路口，
    （由北往南方向）為桃園縣警察局龜山分局迴龍派出所員警
    舉發「闖紅燈（北─南）」之違規行為，經舉發員警攔停舉
    發，異議人不服從交通警察之取締指揮，經舉發員警填製桃
    警局交字第DB101086號違反道路交通管理事件通知單（下稱
    舉發通知單）當場舉發，並註明「拒簽」，嗣舉發機關將該
    舉發通知單通知聯郵寄送達予異議人，後將該舉發通知單移
    送聯移送本站處理。異議人曾於九十六年八月十六日向本站
    提出陳述意見，經轉請舉發單位桃園縣警察局龜山分局查復
    告知，違規行為屬實。本站調查後，遂認異議人上開違規事
    實屬實，爰依道路交通管理處罰條例第五十三條第一項、第
    六十三條第一項第三款、第六十條第二項第一款、第六十三
    條第一項第一款規定，以新監裁違字第裁73-DB0000000號裁
    決書（下稱裁決書）就「一、不服從交通勤務警察或依法令
    執行交通指揮、稽查任務人員之指揮」部分，裁處「罰鍰新
    臺幣（下同）九百元及記違規點數一點」；就「二、駕車行
    經有燈光號誌管制之交岔路口闖紅燈」部分，裁處「罰鍰新
    臺幣一千八百元及記違規點數三點」，並「定應執行罰鍰新
    臺幣二千七百元及應執行記違規點數四點」云云。
三、按汽車駕駛人，行經有燈光號誌管制之交岔路口闖紅燈者，
    處新臺幣一千八百元以上五千四百元以下罰鍰。又汽車駕駛
    人有第五十三條情形者，除依原條款處罰鍰外，並予記違規
    點數三點，道路交通管理處罰條例第五十三條第一項、第六
    十三條第一項第三款分別定有明文。
四、經查：
  (一)原處分一部維持部分（即其餘異議駁回，異議人有「駕車行
    經有燈光號誌管制之交岔路口闖紅燈」違規行為部分）：
    (1)異議人於上揭時地駕駛上開機車為舉發員警乙○○原認定
      其有「闖紅燈（北─南）」之違規行為而攔停，嗣又遭舉
      發員警乙○○認異議人有「甲○○拒簽不服從交通警察之
      取締指揮」之違規行為併予舉發，經舉發員警乙○○在本
      件舉發通知單上註明「拒簽」，嗣舉發機關將該舉發通知
      單通知聯郵寄送達予異議人，後將該舉發通知單移送聯移
      送原處分機關處理，原處分機關經調查後仍認定異議人有
      前開違規行為而對之就「一、不服從交通勤務警察或依法
      令執行交通指揮、稽查任務人員之指揮」部分，予以裁處
      「罰鍰新臺幣九百元及記違規點數一點」；就「二、駕車
      行經有燈光號誌管制之交岔路口闖紅燈」部分，予以裁處
      「罰鍰新臺幣一千八百元及記違規點數三點」，並「定應
      執行罰鍰新臺幣二千七百元及應執行記違規點數四點」之
      事實，為異議人與原處分機關所不爭執，並有本件舉發通
      知單、裁決書各一份在卷可參，是此部分之事實自堪認定
      。
    (2)異議人雖否認有前開「駕車行經有燈光號誌管制之交岔路
      口闖紅燈」之違規行為，並以前揭情詞置辯。然查，據證
      人即本件舉發員警乙○○於本院審理中到庭結證稱：我當
      時是執行路暢勤務，執勤時間是早上七點至九點。因為那
      時候屬於交通大執法階段，所以我在本件路口執行勤務，
      雖然異議人表示是右轉，但是我看到的情形異議人那時候
      是直行，而非右轉駛來。一般而言，我們很少取締紅燈右
      轉的違規，不過就算是紅燈右轉，也是違規。我庭呈照片
      編號三上面的記載，就是異議人行駛的方向，那時候我就
      是看到異議人闖紅燈過來，當時我看到的是異議人在萬壽
      路的路口如我照片編號三圓圈處所示「甲○○位置」，從
      這個地方直行闖越該路口過來，所以我才會打開ＤＶ攝影
      機，不過我們的機器打開至錄影會有一至兩秒的開機時間
      ，所以等我錄的時候，異議人已經在路口中間的位置，向
      著我這邊騎過來，可是可以看出異議人後方的車子還停在
      那邊等紅燈，因此我確定異議人的行徑路線並非從光啟高
      中那個巷子轉出來，當地是屬於六向路口，同一個時間只
      有一個方向是綠燈。後來我開單的時候，就沒有繼續錄影
      了。我記得當時異議人被我攔下之後，有先跟我求情，異
      議人跟我說他是迴龍合作金庫的總務，所以請我不要舉發
      他，若異議人沒有這樣講，我怎麼會知道異議人的職務。
      但是異議人違規是事實，我還是依規定舉發。不過異議人
      求情不成，就跟我說他那時候是右轉狀態等語明確（參見
      本院卷九十七年六月十日訊問筆錄第二─四頁），復有證
      人乙○○提出之本件違規路口所顯示之現場道路、路口、
      紅綠燈號誌狀況之照片六張在卷可參，且經本院當庭會同
      異議人及證人乙○○勘驗本件案發當時錄影光碟結果：整
      個錄影片長是四十二秒，攝錄剛開始的畫面是異議人所騎
      乘的機車是在該路口光啟高中招牌處這一方的斑馬線處，
      直行騎向舉發員警，警方有將攝影機照向萬壽路口對面的
      紅綠燈，當時號誌是紅燈，約過十五秒左右，光啟高中招
      牌巷口的機車紛紛直行一節（參見本院卷九十七年六月十
      日訊問筆錄第四頁），而異議人駕車為警攔停後，於上開
      影片中之初係先向警方表示其因在看東西而且騎很慢一情
      ，亦經本院勘驗上開錄影光碟內容無訛。準此，衡以證人
      乙○○於案發當時係桃園縣警察局龜山分局迴龍派出所員
      警，於本件案發時地又均係職司路暢勤務，且與異議人間
      素昧平生又無怨懟，相較於本件交通裁罰僅區區數千元之
      罰鍰及記點，則證人乙○○殊無甘冒刑法上刑度為七年以
      下有期徒刑之偽證罪責，故為編織不實舉發之原因及理由
      存在。且考量交通違規行為又多屬迅速、稍縱即逝及不可
      回復等特性，舉發機關或原處分機關若能提出更多之法定
      證據方法，例如人證、書證、物證等證據資料以供司法審
      查之交通法庭加以判斷該交通違規行為之存否，自屬允當
      ，惟若因前述交通違規行為特性而無法提供更多相關之書
      證、物證時，則舉發員警於司法審查之訴訟程序上立於證
      人之地位而證述其當時親身目擊及見聞之交通違規行為經
      過，亦屬於法定證據方法之一之人證證述，於法亦不有違
      ，至於舉發員警立於證人之地位所為之證述是否可採，此
      乃交通法庭依經驗及論理法則判斷其證明力為何而得否採
      擇之心證層次，斷不可以舉發員警作為證人之所述，因不
      可能反於其先前所為舉發或遽謂其有績效壓力或獎金激勵
      而認均不可採，並進而全盤否定其立於證人地位所為之陳
      述。故於本件中，雖經本院勘驗本件案發當時錄影光碟內
      容後，認該攝影機從開機至實際錄影時雖有一至二秒之時
      間差，致無法捕捉原先異議人駕車行進之最初始位置，惟
      舉發員警乙○○於本院審理中既已居於證人之地位具結陳
      述其所親身目擊及見聞本件異議人駕駛上開機車行經有燈
      光號誌管制之萬壽路與中正路之交岔路口闖紅燈之違規事
      實，則上開錄影光碟有關時間差之部分，當可由證人乙○
      ○之證述而補其內容不完足之處，且異議人駕車為警攔停
      之初，又非其所辯稱之即向警方表明係自巷口右轉出來而
      非闖紅燈云云，而係先向警方表示其因在看東西而且騎很
      慢一情，亦經本院勘驗上開錄影光碟內容屬實，已如前述
      ，足徵異議人此部分所辯，並非實在。又異議人於本院審
      理中亦當庭表明其確係迴龍合作金庫的總務一情，則以之
      核對證人乙○○前開所述，更可認證人乙○○之前開證詞
      並無任何不可信之可疑情事，是本院認自足以擔保其證詞
      之憑信性，故認證人乙○○前開證述，當屬可採。綜上，
      異議人於上揭時地駕駛上開機車行經有燈光號誌管制之萬
      壽路與中正路之交岔路口有闖紅燈（由北向南方向）之違
      規行為，應堪認定。是異議人此部分所辯，當屬事後空言
      避就推諉卸責之詞，不足採信。
  (二)原處分一部撤銷部分（即原處分關於「一、不服從交通勤務
    警察或依法令執行交通指揮、稽查任務人員之指揮」所為裁
    處「罰鍰新臺幣九百元及記違規點數一點」與「定應執行罰
    鍰新臺幣二千七百元及應執行記違規點數四點」部分均撤銷
    。上開「一、不服從交通勤務警察或依法令執行交通指揮、
    稽查任務人員之指揮」所為裁處「罰鍰新臺幣九百元及記違
    規點數一點」撤銷部分，均不罰部分）。
    經查，本件舉發通知單雖記載：「甲○○拒簽不服從交通警
    察之取締指揮」，有本件舉發通知單一份在卷可憑。惟有關
    道路交通管理處罰條例第六十條第一項第一款「不服從交通
    勤務警察或依法令執行交通指揮、稽查任務人員之指揮或稽
    查」之法律構成要件是否該當之判斷及解釋，當係以交通勤
    務警察或依法令執行交通指揮、稽查任務人員當場執行指揮
    或稽查時，該行為人有當場不服從該等人員之指揮或稽查而
    明顯有抗拒之行為，而單純的拒絕簽收舉發通知單，於判斷
    及解釋上應不與之。蓋此一單純拒絕簽收舉發通知單之行為
    ，依違反道路交通管理事件統一裁罰基準及處理細則（法律
    性質上為法規命令位階）第十一條第一項第一款後段規定：
    「拒絕簽章者，仍應將通知聯交付該駕駛人或行為人收受，
    並記明其事由及交付之時間；拒絕收受者，應告知其應到案
    時間及處所，並記明事由與告知事項，視為已收受」，不過
    將此等拒絕簽章收受事由，作為一法律上「擬制送達」舉發
    通知單之規定，並非將之視為行為人有當場不服從指揮或稽
    查而明顯有抗拒之違規行為。查本件異議人駕車經警攔停後
    ，亦有依相關規定出示證件以供警方查明其身分，之後，其
    僅係單純表示未有闖紅燈之違規行為及不願意簽收舉發通知
    單而已，已經異議人於本院審理中陳明在卷，並經證人乙○
    ○當庭所同認，且證人乙○○就此亦證稱：舉發單上面記載
    的「拒簽」，有好幾種狀態，但是如果拒簽、拒收、抗拒的
    行為，就認為被舉發人有不服取締指揮的事實，但是這部分
    的狀態已經過太久了，所以我也不記得當時的情形等語（參
    見本院卷九十七年六月十日訊問筆錄第四頁）。準此以觀，
    證人乙○○既已無從證明當時異議人有何「不服從交通勤務
    警察或依法令執行交通指揮、稽查任務人員之指揮」之違規
    行為，則自不得僅以異議人當時僅單純表示未有闖紅燈之違
    規行為及不願意簽收舉發通知單之情，而遽認其行為即有該
    當此部分違規，是異議人此部分違規行為並無任何證據可資
    證明，則原處分機關就此部分不予明察，竟遽認異議人有該
    當此部分違規行為，就此對異議人裁處「罰鍰新臺幣九百元
    及記違規點數一點」及與前述「駕車行經有燈光號誌管制之
    交岔路口闖紅燈」之違規行為所為之裁罰而「定應執行罰鍰
    新臺幣二千七百元及應執行記違規點數四點」部分，其就此
    部分之認定事實及適用法律即屬違誤，自應由本院加以撤銷
    。
  (三)綜上所述，原處分機關就異議人有「駕車行經有燈光號誌管
    制之交岔路口闖紅燈」之違規行為，予以裁處「罰鍰新臺幣
    一千八百及記違規點數三點」，核無違誤，是異議人此部分
    所辯，為無理由，應予駁回。惟原處分機關就異議人並無「
    不服從交通勤務警察或依法令執行交通指揮、稽查任務人員
    之指揮」之違規行為，竟仍對之裁處「罰鍰新臺幣九百元及
    記違規點數一點」，並與前述「駕車行經有燈光號誌管制之
    交岔路口闖紅燈」之違規行為所為之裁罰而「定應執行罰鍰
    新臺幣二千七百元及應執行記違規點數四點」部分，其此部
    分認定事實及適用法律，均有違誤而屬違法，則異議人就此
    部分之異議當為有理由，自應由本院對此一在客觀上可分之
    違法裁罰及定應執行罰鍰及記點部分予以一部撤銷，並就上
    開「不服從交通勤務警察或依法令執行交通指揮、稽查任務
    人員之指揮」所為裁處「罰鍰新臺幣九百元及記違規點數一
    點」撤銷部分，改諭知不罰，以資適法。
據上論斷，應依道路交通管理處罰條例第八十七條第二項，道路
交通案件處理辦法第十九條、第二十條前段，裁定如主文。
中    華    民    國    97    年    6     月    11    日
                        臺灣桃園地方法院交通法庭
                            法  官  林  家  賢
以上正本證明與原本無異。
如不服本裁定，應於裁定送達後五日內，向本院提出抗告狀（應
附繕本），抗告於臺灣高等法院。
                            書記官  常  毓  生
中    華    民    國    97    年    6     月    11    日


司法院資訊處製作；財團法人民間司法改革基金會備份。
